臺灣臺中地方法院民事判決　　　　　　　93年度訴字第2113號
原　　　告　戊○○
法定代理人　己○○
　　　　　　丁○○
被　　　告　丙○○○
上列當事人間請求損害賠償事件，於民國94年6月2日言詞辯論終
結，本院判決如下：
    主      文
原告之訴及假執行之聲請均駁回。
訴訟費用由原告負擔。
    事實及理由
一、程序事項之說明：訴狀送達後，原告不得將原訴變更或追加
    他訴，但擴張或減縮應受判決事項之聲明者，不在此限，民
    事訴訟法第 255條第1項第3款定有明文。本件原告於起訴時
    ，其中本金部分聲明為被告應給付原告新臺幣（下同）945,
    370 元，嗣於訴狀送達後，變更此部分之聲明為請求被告給
    付 1,342,798元，核其性質係為擴張應受判決事項之聲明，
    依前開規定，自屬適法。
二、兩造之主張：
  （一）原告起訴主張：被告自民國91年6月中旬起至91年8月13
        日止，在其住處台中縣太平市○○路 ○段352巷51之1號
        ，受託擔任照顧原告之褓姆，時間為每星期1至星期5及
        單週之星期6，每日上午7時30分許至19時許止。惟被告
        疏於照顧，將原告摔到，致原告於91年8月13日上午9時
        許，發生身體抽筋之症狀，經被告送往佳恩診所診察，
        隨即轉送國軍台中總醫院診察，再轉送台中榮民總醫院
        診治並進行開臚手術。嗣經台中榮民總醫院診斷，原告
        係受有：(1)兩側慢性硬腦膜下出血及右側急性硬腦膜下
        出血合併兩側視網膜出血，疑似嬰兒搖晃症候群，疑似
        頭部外傷；(2)癲癇重積狀態；(3)腦性麻痺等傷害。原告
        因被告之行為所致上開傷害，計受有：(1)醫療費用391,
        384元，(2)增加生活必要費用6,024元，(3)精神慰撫金90
        0,000元等損害。爰依民法第184條第1項前段、第193條
        第1項、第 195條第1項等侵權行為之法律關係，訴請被
        告賠償 1,342,798元等語。並聲明：(一)被告應給付原告
        1,342,798 元，及自起訴狀繕本送達被告翌日（即93年
        10月13日）起至清償日止，按週年利率百分之五計算之
        利息。(二)願供擔保為假執行之宣告。
  （二）被告則以：被告已盡善良之注意來照顧原告，並無凌虐
        或傷害之情事，且被告之照顧時間僅為每星期1至星期5
        及非週休二日之星期6，每日上午7時20分許至19時許止
        ，故應有確切之證據證明係在被告處所造成傷害，否則
        不能僅憑原告父母之推測，即認係被告照顧不週而發生
        。又原告係因「嬰兒搖晃症候群」而致傷害，經診治醫
        師證明，即使僅是輕微逗弄，亦有可能在無意間造成傷
        害。況一般人照顧嬰兒，在嬰兒哭鬧時，通常皆會將嬰
        兒抱起輕輕左右搖晃拍屁股，此與常情亦無違背，則倘
        原告確係在此種輕輕搖晃間造成傷害，姑不論是否係在
        被告之處所所造成，亦難認被告有不法侵害之行為等語
        ，資為抗辯。並聲明：(一)原告之訴及假執行之聲請均駁
        回。(二)如受不利之判決，願供擔保免為假執行。
三、下列事實為兩造所不爭執，並有診斷證明書及醫療費用收據
    為證，自堪信為真實，本院採為判決之基礎。
  （一）被告自91年6月中旬起至91年8月13日止，在其住處台中
        縣太平市○○路 ○段352巷51之1號，受託擔任照顧原告
        之褓姆，時間為每星期1至星期5及單週之星期 6，每日
        上午7時30分許至19時許止。
  （二）原告於91年8月13日上午9時許，發生身體抽筋之症狀，
        經被告送往佳恩診所診察，隨即轉送國軍台中總醫院診
        察，再轉送台中榮民總醫院診治並進行開臚手術。原告
        經台中榮民總醫院診斷為：(1)兩側慢性硬腦膜下出血及
        右側急性硬腦膜下出血合併兩側視網膜出血，疑似嬰兒
        搖晃症候群，疑似頭部外傷；(2)癲癇重積狀態；(3)腦性
        麻痺。
  （三）原告因前項傷害已支出醫療費用391,384元。
四、本件訴訟之爭點：
  （一）被告有無不法侵害原告身體、健康之行為？
  （二）如果被告有不法之侵害行為，則被告有無故意或過失？
  （三）如果被告應負侵權行為損害賠償責任，則原告可得請求
        之各項賠償金額為何？
五、得心證之理由：
  （一）民法第184條第1項前段規定之侵權行為類型，其成立須
        具備下列要件：符合構成要件事實之行為（即須有加
        害行為；行為須不法；須侵害他人之權利；須致生損害
        ）。違法性。責任能力，即故意或過失。亦即須有
        符合上述構成要件事實之行為，進而判斷該行為是否具
        有違法性，再認定有無故意及過失。
  （二）當事人主張有利於己之事實者，就其事實有舉證之責任
        。民事訴訟法第 277條前段定有明文。本件原告主張被
        告有將原告摔到之不法侵害原告身體、健康之行為，自
        應對此項有利於己之事實負舉證之責。經查：
    １、原告就此固提出台中榮民總醫院之診斷證明書為證，惟
        該診斷證明書僅能證明原告受有：(1)兩側慢性硬腦膜下
        出血及右側急性硬腦膜下出血合併兩側視網膜出血，疑
        似嬰兒搖晃症候群，疑似頭部外傷；(2)癲癇重積狀態；
        (3)腦性麻痺等傷害之事實，尚不足以證明該傷害係出於
        被告之行為。
    ２、原告聲請訊問證人即國軍台中總醫院醫師甲○○到庭證
        述：「（法官問：病患到院時有無外傷之現象？）看起
        來沒有，我沒有特別印象有明顯之外傷」「（法官問：
        有無受虐之情形？）沒有。小孩之父親當時有問說小孩
        的眼角為何有傷口，被問的人有回答說是小孩自己抓傷
        的。我印象有這樣的對話，但沒有印象他的眼角有什麼
        傷口」「（法官問：當時對話之語氣如何？）有較平常
        大聲，語調上聽起來比較急切，其他有無對話我不太清
        楚，我也不了解對話者之間的關係，聽起來沒有責的
        意思」等語；證人即原任台中榮民總醫院神經外科主治
        醫師乙○○到庭證稱：「當時小兒科急診收住院後通知
        我會診，從電腦斷層看有顱內出血，依病歷記載眼底也
        有出血，因為小孩五個月大，不可能自己去撞到，本件
        也沒有直接外傷的現象，所以我們懷疑是搖晃造成的，
        第一次手術是放了腦壓監測器，過了二、三天腦壓有升
        高，所以做了腦部減壓的手術」「（法官問：如何搖晃
        才會造成如此的情形？）因為小孩頭很大，頸部肌肉還
        沒有發育成熟，縱使父母對小孩的逗弄玩耍，也有可能
        造成這樣的傷害」「（法官問：依電腦斷層的影像，該
        傷害約多久時間所造成的？）這跟個人體質吸收血塊的
        迅度有關。病患有白色影像，所以研判是一至三天內所
        造成的。病患的頭部有白色也有黑色的影像，黑色表示
        被吸收，白色的表示屬於尚未吸收的血塊。黑色影像可
        能是舊的血塊也有可能是腦脊髓液，如果是舊血塊的話
        要好幾個星期才會有這種現象」「（原告法定代理人問
        ：原告的眼角是否有瘀血？）沒有什麼印象」等語。是
        依證人甲○○、乙○○所為上開之證詞，亦無從據以認
        定被告有將原告摔到之行為。
　  ３、證人曹素錦（原告之外祖母）及黃怡慎（原告之姨媽）
　　　　在臺灣臺中地方法院檢察署93年 3月17日訊問時到庭證
        述：91年 8月10日、11日原告都在台中縣豐原市○○路
        也沒有外傷或瘀腫等語（見92年度偵續字第 222號偵查
        卷第40、41頁）。惟該二證人並未目睹週一（即91年 8
        月12日在被告家中之情形，故上述證詞僅可證明原告在
        事發前之假日身體並無異樣，仍不足以證明被告確有傷
        害原告之行為。
  （三）原告法定代理人己○○告訴被告傷害刑事案件，業經臺
        灣臺中地方法院檢察署檢察官為不起訴處分確定，有臺
        灣臺中地方法院檢察署檢察官92年度偵續字第 222號不
        起訴處分書及臺灣高等法院臺中分院檢察署94年上議字
        第 334號處分書在卷可憑，並經本院依被告之聲請調取
        臺灣臺中地方法院檢察署91年度偵字第19054、19793號
        、92年度偵續字第222號偵查卷宗查明：
    １、原告於91年 8月13日上午送醫急救時，頭部或臉上並無
        任何瘀腫或外傷一節，業據證人即佳恩聯合診所之醫師
        陳惠玲於92年 5月30日證述：「（檢察官問：到診所時
        情形如何？）褓姆帶來時講說小孩在家裡哭，突然抽筋
        ，到門診時並未看到有抽筋，但臉色蒼白、呼吸困難，
        下肢血液循環不好，花花的，心跳聲音微弱，我趕快就
        以儀器幫他抽痰，看是否有牛奶或其他異物，結果都沒
        有看到，喉嚨刺激完，小孩的呼吸、膚色都未恢復，診
        所無法做進一步處理，就叫護士載褓姆抱小孩到附近的
        八○三國軍總醫院急診室」「（檢察官問：小孩的臉上
        是否有瘀傷或其他外傷？）沒有注意到有無瘀青，我沒
        有看到」等語（見 19054號偵查卷第191、192頁）。證
        人即國軍台中總醫院醫師甲○○於92年4月9日證述：「
        （檢察官問：到院時情形？）小孩已呈昏迷狀態，口中
        有呻吟聲音很小，上肢震動，眼睛往上吊，可以叫醒他
        ，但不去碰他還是昏迷狀態，應是嗜睡，腳部分正常，
        但肌肉張力比較微弱」「（檢察官問：家屬跟你說發生
        何事？）當時是由一中年婦女抱過來，那女士曾講小孩
        很躁動的哭，之後就吐，吐完後就變成這樣了」「（檢
        察官問：小孩到院時有無看到他眼角及臉部有瘀血？）
        時間太久了記不清楚」「（檢察官問：有無發現小孩身
        體或頭部有外傷？）沒有注意到，但臉上沒有大的瘀青
        或外傷」等語（見 19054號偵查卷第62至64頁）。證人
        即台中榮民總醫院醫師李秀芬於92年 4月11日證述：「
        （檢察官問：當初看到病患時小孩有何現象？）病人（
        家屬）當時主訴說早上發現抽筋，四、五天前有咳嗽、
        流鼻涕的情形，但沒有發燒，根據家屬描述，雖有感冒
        但活力還好，食慾有下降情形，當天早上出現僵直性的
        抽筋，因有送到外面診所求診，且有嗜睡情形，所以轉
        到本院，依情況看他是屬癲癇重積狀態，我們有排一個
        電腦斷層檢查，斷層掃瞄顯示二側慢性的硬腦膜下出血
        ，及右側急性的硬腦膜下出血，編號 9、10、11就是急
        診時判斷的片子，編號 9是打藥前的情形，在片子上可
        明顯看出他的左右腦膜有灰灰的物質，這是有液體堆積
        的意思，另急性出血看起來會亮亮的，另左右腦中間的
        縫比較亮，表示有出血，編號10、11是打上顯影劑後的
        片子，主要是看血管有無畸形，但從片子上看，小孩的
        血管並無畸形，從這裡可以更明顯看出右側額葉出血更
        明顯，照完片子後，病人直接進入加護病房，轉入後病
        人意識嗜睡，一碰他會躁動，觀察到有非常明顯的肌跳
        躍（一般人看可能是受到驚嚇），當時理學檢查有腦壓
        高，另外檢查到他有深部肌腱反射增強，意思是腦神經
        的神經細胞有受損，這從外觀無法判斷，因小孩有腦部
        出血，就會診眼科醫師，眼科醫師有做眼底鏡檢查，發
        現他有視網膜出血（二側），病患有顱內出血及腦壓高
        ，就又會診腦神經外科，安排顱內壓的監測器，當天也
        有安排腦部復甦術，這是利用過度換氣原理，將二氧化
        碳排出，濃度降低，血管收縮較快，腦部腫脹情形可以
        改善，以一個小孩看，他的顱內出血及視網膜出血通常
        是有一定程度的外力，且有明顯外傷，但該名小孩皮膚
        上看並無明顯瘀青及外傷，急診室醫師也無看到任何皮
        疹，只是外觀看起來比較蒼白，在小兒科的立場，因他
        的受傷程度、外觀不成比例，因此懷疑是否嬰兒搖晃症
        候群」「（檢察官問：有無看到小孩眼角或臉上有瘀青
        ？）看病歷上是沒有，且我已不記得了」「（檢察官問
        ：從你開始處理這名小孩起，有無聽到任何人說這名小
        孩曾被摔到？）就我的部分沒有，其他人的部分我不清
        楚」等語（見 19054號偵查卷第103、104頁）。證人即
        台中榮民總醫院醫師鄭國柱於92年 4月22日證述：「（
        檢察官問：到院時情形如何？）當天是轉診過來的，我
        看到小孩煩躁不安，一碰小孩會哭鬧，觀察到肌抽躍的
        動作，家屬解釋小孩的情況及在外院所做的處理，我初
        步判斷小孩有抽筋及沒有明顯發燒的病史，我判斷是腦
        部病灶，一開始先打電話聯絡加護病房及腦部的電腦斷
        層」「（檢察官問：其中有無人提到小孩曾經摔到？）
        我大概問到小孩有無受到外傷，是否從床上摔下來，但
        印象中好像是沒有人答有此情形」「（檢察官問：小孩
        到院時有無看到他有無明顯外傷？）印象中沒有，在做
        身體檢查時，有特別檢視，並沒有看到外傷」「（檢察
        官問：小孩臉部或眼角有無瘀血痕跡？）根據病歷及我
        看到並沒有」等語（見 19054號偵查卷第122、123頁）
        明確。是原告主張其眼角有瘀血，且該瘀血係被告所造
        成之事實，並無從獲得證明。
    ２、證人李秀芬於於92年4月11日另證述：「（檢察官問：
        何謂嬰兒搖晃症候群？）這是和年齡有很重要的關係之
        疾病，通常發生在二歲以下，會有很高的致死率，小孩
        有神經學上的後遺症，會有認知的障礙、抽筋，三分之
        一的小孩會有視力受損，從以上判斷，小孩（指原告）
        是嬰兒搖晃症候群。通常小孩頭的重量占全身比例來講
        較大，故很容易在加速減速之間造成腦部很嚴重的傷害
        ，也可以說是很廣泛性的神經細胞的傷害，這不一定有
        外傷，例如：照顧者很輕微的前後逗小孩，就有可能造
        成，不一定需碰到堅硬的物體」等語（見 19054號偵查
        卷第 104頁背面）。證人乙○○於本院審理時亦證稱：
        「因為小孩頭很大，頸部肌肉還沒有發育成熟，縱使父
        母對小孩的逗弄玩耍，也有可能造成這樣的傷害」等語
        。查一般常情，照顧嬰兒者，在嬰兒哭鬧時，通常皆會
        將嬰兒抱起輕輕左右搖晃或輕拍其屁股，以求緩和嬰兒
        之哭鬧，故在此狀況下，如無意間造成「嬰兒搖晃症候
        群」之傷害，亦難認係不法之加害行為。況被告照顧原
        告之時間僅每星期1至星期5及單週之星期6，每日上午7
        時30分許至19時許止，其餘之時間，原告均由其父母自
        行照顧，故在無事證可佐之情形下，亦難斷定原告因搖
        晃所造成之腦部傷害，確由被告所為。
  （四）綜上所述，本件原告所為之舉證，均不足以證明其所受
        之傷害係出於被告之不法加害行為，則原告依侵權行為
        之法律關係，請求被告給付 1,342,798元及法定遲延利
        息，即無理由，應予駁回。
  （五）原告既受敗訴之判決，則其假執行之聲請即無宣告之依
        據，應併予駁回。
六、本件就爭點一之判斷，已足認定原告之請求不應准許，則兩
    造有關爭點二、三之主張及所舉證據，縱經審酌，亦與判決
    之結果不生影響，自無再予論述之必要，附此敘明。
七、結論：原告之訴為無理由，依民事訴訟法第七十八條，判決
    如主文。
中 　華　  民　　國    94    年     6     月    23    日
                     民事第四庭法　官　張恩賜
右為正本係照原本作成。
如對本判決上訴，須於判決送達後20日內向本院提出上訴狀（須
附繕本）。
中 　華　  民　　國    94    年     6     月    23    日
                               書記官　陳麗卿
